臺灣嘉義地方法院民事裁定
110年度家親聲字第85號
聲  請  人  甲ＯＯ  

            丁ＯＯ  

            丙ＯＯ  

前列甲ＯＯ、丁ＯＯ、丙ＯＯ共同
兼法定代理人  
            乙ＯＯ  

前列甲ＯＯ、乙ＯＯ、丙ＯＯ、丁ＯＯ共同
非訟代理人  洪千雅律師(法扶律師)
相  對  人  戊ＯＯ  


上列當事人間請求給付扶養費事件，本院裁定如下：
    主    文
一、相對人應自民國一一０年六月一日起，至聲請人甲○○、丁○○
    、丙○○分別成年之日止，負擔聲請人甲○○、丁○○
　　、丙○○之扶養費用每月新臺幣各壹萬零柒佰零玖元，並按月
    於每月五日前交付予聲請人甲○○、丁○○、丙○○之法定代理人
    即聲請人乙○○代為管理支用，如相對人遲誤一期履行者，其
    後十二期（含遲誤期）之給付，視為亦已到期
　　。
二、相對人應給付聲請人乙○○新臺幣玖拾貳萬貳仟玖佰貳拾貳元
    ，及自民國一一０年九月三日起至清償日止，按年利率百分
    之五計算之利息。　　
三、聲請人其餘聲請駁回。　　
四、聲請程序費用由相對人負擔百分之七十三，餘由聲請人乙○○
    負擔。
    理    由
壹、程序方面：按數家事訴訟事件，或家事訴訟事件及家事非訟
    事件請求之基礎事實相牽連者，得向就其中一家事事件有管
    轄權之少年及家事法院合併請求，不受民事訴訟法第53條及
    第248條規定之限制。前項情形，得於第一審或第二審言詞
    辯論終結前為請求之變更、追加或為反請求。家事非訟事件
    之合併、變更、追加或反請求，準用第41條、第42條第1項
    及第43條之規定，家事事件法第41條第1項、第2項、第79條
    分別定有明文。再按未成年子女請求父母給付扶養費或父母
    之一方請求他方返還代墊之未成年子女扶養費，為家事事件
    法第104條第1項第1款所稱之關於未成年子女扶養請求之家
    事親子非訟事件。又依家事事件審理細則第95條之立法說明
　　，代墊已屆期扶養費之請求，關係人雖以不當得利為請求權
    之基礎，聲請命相對人給付已屆期之扶養費用，然因該事件
    之基礎事實仍屬家庭成員間之給付關係，性質上屬於家事事
    件，允宜適用家事事件法之各種程序，調整家庭成員之關係
　　，以確保受扶養人之程序利益與實體利益。查本件未成年人
    即聲請人甲○○、丁○○、丙○○（下合稱聲請人甲○○等3人）請
    求相對人給付扶養費事件及聲請人乙○○依不當得利請求相對
    人返還代墊扶養費事件，均源於兩造之親子關係及父母對於
    子女之扶養事宜，聲請之基礎事實相牽連，依首揭規定，自
    應由本院合併審理、裁判，先予敘明。
貳、實體方面：
一、本件聲請意旨略以：
（一）聲請人乙○○與相對人原為夫妻，並育有未成年子女即聲請
      人甲○○（民國00年0月00日生，身分證統一編號：Z00
　　　0000000號）、丁○○（00年00月00日生，身分證統一編號
      ：Z000000000號）、丙○○（00年0月0日生，身分證統一編
      號：Z000000000號），嗣聲請人乙○○與相對人於96年12月
      11日協議離婚，並約定聲請人甲○○等3人之權利義務行使
      或負擔由聲請人乙○○與相對人共同任之，另於98年2月9日
      重新約定聲請人甲○○等3人之權利義務行使或負擔改由相
      對人任之，再於101年7月24日約定聲請人甲○○等3人之權
      利義務行使或負擔改由聲請人乙○○任之
　　　。聲請人甲○○從小與聲請人乙○○之父母同住，自104年6月
      1日起與聲請人乙○○生活迄今，並由聲請人乙○○獨自負擔
      聲請人甲○○之扶養費及其就讀大學之住宿費及生活費；而
      聲請人丁○○、丙○○原本與相對人之父母同住，於國中畢業
      後分別自107年6月、109年6月搬至嘉義市與聲請人乙○○同
      住迄今，並由聲請人乙○○獨自負擔聲請人丁○○、丙○○之扶
      養費。相對人雖未擔任甲○○等3人之親權人，並辯以其父
      母年老，近年來身體健康不佳
　　　，需要洗腎，然相對人為規避法律，未將財產登記其名下
　　　，陳稱名下僅1輛代步車，但實際上其有1輛休旅車及1輛
      貨車，因其領有極重度身障手冊，故將稅金高之休旅車登
      記其名下，稅金低之貨車登記其父親名下，而其父親名下
      另有1輛房車，倘僅為代步，何需2輛車？再者，相對人每
      週均在嘉義縣梅山鄉龍眼村之餐廳兼差，並日領支薪，又
      領有身心障礙者補助，另依聲請人提出之臉書對話內容，
      其尚有網路銷售茶葉收入。相對人係聲請人甲○○等3人之
      父親，依法對其等仍具有扶養義務，爰以行政院主計總處
      公布之嘉義市108年度平均每人月消費支出21,417元為計
      算基準，請求相對人應分別按月給付聲請人甲○○等3人各
      新臺幣（下同）11,000元至其等成年之日止。
（二）另聲請人乙○○爰以行政院主計總處公布之嘉義市104至108
      年度各年度平均每人月消費支出為計算基準，依不當得利
      之規定，請求相對人返還聲請人乙○○自104年6月1 日起至
      110年5月31日代相對人墊付聲請人甲○○之扶養費及教育費
      749,072元，自107年6月1日起至110年5月31日止代相對人
      墊付聲請人丁○○扶養費及教育費383,578元，自109年6月1
      日起至110年5月31日止代相對人墊付聲請人丙○○扶養費及
      教育費128,508元，合計1,261,158元，並就相對人已給付
      聲請人甲○○如本院卷第157至159頁附表所列之137,235元
      （107年5月14日中華電信違約金4,100元與未成年子女無
      關、110年8月21日1,750元為重複列計，均應除外）、已
      給付聲請人丁○○如本院卷第137頁附表所列之196,810元（
      因107年5月31日以前之項目共計41,47
　　　3元非請求範圍，應除外）、已給付聲請人丙○○如本院卷
      第147頁附表所列之4,137元（因109年5月31日以前之項目
      未請求，110年1月8日1,538元及110年8月21日1,750元為
      重複列計、110年2月28日現金50,000元，均應除外）等事
      實均無意見，並同意自本件請求返還代墊扶養費之數額中
      扣抵。
（三）並聲明：1、相對人應自110年6月1日起至聲請人甲○○、丁○○、丙○○分別成年之日止，按月於每月5日分別給付聲請
      人甲○○、丁○○、丙○○扶養費各11,000元，如有遲誤一期履
      行，其後12期（含遲誤期）各視為亦已到期
　　　。2、相對人應給付聲請人乙○○1,261,158元及自110年9月
      3日起至清償日止，按週年利率百分之5 計算之利息。3
　　　、聲請程序費用由相對人負擔。
二、相對人答辯意旨略以：相對人因身體健康狀況，於110年1月
    開始洗腎，最近半年才未給付未成年子女之扶養費，之前都
    有給付聲請人甲○○、丁○○、丙○○如本院卷第137、147
　　、157至159頁附表所示扶養費，但給付金額不固定，應自聲
    請人乙○○所請求代墊扶養費中扣除等語。
三、按父母對於未成年之子女，有保護及教養之權利及義務；父
　　母對於未成年子女之扶養義務，不因結婚經撤銷或離婚而受
　　影響，民法第1084條第2項、第1116條之2條分別定有明文。
　　而所謂保護與教養，應包括事實之養育行為及扶養費用之負
　　擔，且父母對於未成年子女負有之保護扶養義務係一種「生
　　活保持義務」，並非「生活扶助義務」，亦即父母對未成年
　　子女之扶養義務不以未成年子女「不能維持生活而無謀生能
　　力」為必要，又參諸上揭法條規定，父母對於未成年子女之
　　扶養義務，係本於父母子女之身份關係而當然發生，由父母
　　共同提供未成年子女生活及成長所需，與實際有無行使親權
　　或監護權，不發生必然之關係，亦即父母離婚後，不論是否
　　為行使親權人之一方，均無得免除其對於未成年子女之扶養
　　義務。次按無法律上之原因而受利益，致他人受損害者，應
　　返還其利益，雖有法律上原因，而其後已不存在者，亦同，
　　民法第179條定有明文。而扶養義務人履行其本身之扶養義
　　務，致他扶養義務人得因此不必盡其應盡之扶養義務而受有
　　利益，此時他扶養義務人所受之利益為「免履行扶養義務」
　　之利益，而為履行扶養義務者即因逾其原應盡之義務，而受
　　有損害，兩者間即有因果關係存在，故父母之一方單獨扶養
　　未成年子女時，自得依不當得利之規定請求他方償還代墊其
　　應分擔之扶養費用。茲就聲請人等4人請求將來扶養費及代
    墊扶養費部分，分述如下：
（一）將來扶養費部分：
   1、關於未成年子女於成年前之扶養費用，依前述規定，本院
      自應依受扶養權利者之需要，與負扶養義務者之雙親其經
      濟能力及身分而為酌定之。查本件聲請人乙○○與相對人雖
      於96年12月11日協議離婚，並約定聲請人甲○○等3人之權
      利義務行使或負擔由聲請人乙○○與相對人共同任之
　　　，另於98年2月9日重新約定聲請人甲○○等3人之權利義務
      行使或負擔改由相對人任之，再於101年7月24日約定聲請
      人甲○○等3人之權利義務行使或負擔改由聲請人乙○○任之
      等情，有戶籍謄本在卷可稽（見本院卷第29頁），惟相對
      人並不因此而免除其扶養義務，自不待言。查聲請人等4
      人目前均居住於嘉義市，為兩造所不爭執，自堪信為真實
      ，依此，本院認以嘉義市之生活水平計算聲請人甲○○等3
      人日後之扶養費用，較為合理。又未成年子女有賴雙親予
      以扶養照顧，且有食衣住行育樂等基本生活需要
　　　，而負扶養義務者所負義務為生活保持義務，應以其生活
      需求及雙親經濟情況、身分等為標準。雖聲請人乙○○未能
      提出其每月實際支出之相關扶養費用詳實內容及完整單據
      供本院參酌，然衡以父母扶養子女少有記帳及收集扶養費
      用收據等情，自難命其提出完整支出明細及舉證確切之實
      際花費金額，而聲請人乙○○實際負責照料子女，確實有支
      出扶養費用，當屬無疑，自應由法院審酌支出情況及子女
      年齡與生活所需一切情況，以定其數額。參考行政院主計
      處於108年對於全國各縣市家庭收支調查報告中所為「平
      均每人月消費支出（按區域別分）」之調查，乃就各種支
      出項目及各縣市產業結構、城鄉差異、貧富差異為統計調
      查，應已包括扶養未成年子女所需之各項費用，解釋上自
      可作為扶養費用之計算標準。而上開調查報告中，其中嘉
      義市108年度平均每人月消費支出為21,417元，故本院認
      聲請人甲○○等3人依目前物價水準、社會經濟狀況
　　　，現時生活機能而言，每月所需之生活費以21,417元為適
      當。
   2、又按扶養之程度，應按受扶養權利者之需要，與負扶養義
    　務者之經濟能力及身分定之；負扶養義務者有數人，而其
    　親等同一時，應各依其經濟能力分擔義務，民法第1116條
    　之2、第1119條、第1115條第3項分別定有明文。所謂經濟
  　　能力及身分，即財力及社會上之地位，如扶養義務人之財
  　　力較厚、社會地位較高，即應隨之而對於扶養權利人為較
  　　相當之扶養，本件聲請人乙○○及相對人均為聲請人甲○○等
      3人之扶養義務人，自應各依其經濟能力，分擔對聲請人
      甲○○等3人之扶養義務。經查，相對人與聲請人乙○○之收
      入及財產狀況如下：相對人表示目前從事市政府提供之清
      潔工作，每月收入約1萬4千餘元；聲請人乙○○則從事行政
      助理工作，每月收入約2萬餘元（見本院卷第
　　　134、135頁），又本院依職權查詢之相對人與聲請人乙○○
      稅務電子閘門財產所得調件明細表所載，相對人於108年
      、109年度分別有所得519,810元、527,100元，名下有汽
      車1部，聲請人乙○○則於107年至109年度分別有所得317,6
      55元、184,800元、285,600元，名下無財產（見本院卷第
      75至77頁、第97至101頁），故依上開民法第1115條第3項
      之規定，本院認相對人之經濟狀況略優於聲請人乙○○，且
      審酌相對人於105至110年間仍陸續有給付聲請人甲○○等3
      人補習費、電信費或零用錢等，並提出給付明細等證明（
      見本院卷第137至169頁），為聲請人乙○○所不爭執（詳後
      述），足認相對人雖非聲請人甲○○等3人之親權人，惟其
      仍有負擔聲請人甲○○等3人之扶養費用；又參以未成年子
      女於就學期間，本須仰賴父母供給其食衣住行育樂及醫療
      等基本生活需要，相對人身為未成年子女之父親，聲請人
      乙○○自得請求相對人給付聲請人甲○○等3人之扶養費分別
      至其等成年為止等情，又審酌聲請人甲○○、丁○○、丙○○現
      分別係19歲、18歲及16歲之未成年人、聲請人乙○○實際照
      顧聲請人甲○○等3人日常生活之勞力付出相較於相對人有
      額外的時間及精力、及斟酌行政院主計處公布之嘉義市10
      8年度平均每人月消費支出為21,417元、兩造之身分地位
      、其他生活負擔等情
　　　，認相對人與聲請人乙○○應負擔聲請人甲○○等3人扶養費
      之比例以1比1計算，應屬適當，即相對人每月應負擔聲請
      人甲○○等3人之扶養費以10,709元（計算式：21,41
　　　7元×1/2=10,709元，元以下4捨5入）為適當，逾此數額之
      請求，則屬無據，惟此屬本院得依職權審酌而定之事項，
      不受當事人聲明之拘束，毋須為其餘聲請駁回。
   3、準此，聲請人等4人請求相對人應自110年6月1日起，至聲
      請人乙○○行使及負擔聲請人甲○○等3人之權利義務期間，
      負擔其等於成年前之扶養費用，本院認相對人每月應負擔
      聲請人甲○○等3人之扶養費以10,709元，為有理由
　　　，應予准許；再者，法院酌定父母對於未成年子女權利義
      務之行使或負擔時，得命未行使或負擔權利義務之一方給
      付扶養費，給付之方式得命為一次給付、分期給付或給付
      定期金，命給付定期金者，並得酌定逾期不履行時，喪失
      期限利益之範圍或條件，及酌定加給之金額，但其金額不
      得逾定期金每期金額之二分之一，家事事件法第107條第1
      項、第2項準用第100條第4項亦有明定。準此，扶養費乃
      維持受扶養權利人生活所需之費用，其費用之需求係陸續
      發生，故屬於定期金性質，應以按期給付為原則，本件查
      無其他特別情事足證有命相對人為一次給付之必要，依聲
      請人等4人請求命為分期給1付，並酌定為每月5日前給付
　　　。另惟恐相對人有拒絕或拖延給付之情而不利子女之利益
　　　，爰依上開家事事件法第107條第2項準用同法第100條第4
      項之規定，酌定前開給付每有遲誤1期履行者，其後12期
      之期間（含遲誤期）視為亦已到期，以維子女之最佳利益
　　　，爰裁定如主文第1項所示。
（二）代墊扶養費部分：
   1、查未成年子女與父母之一方共同居住，其等之日常生活需
　　  各項費用，多由同居一處之父或母支出，此係一般常情，
      是以與未成年子女同居一處之父或母，主張已給付未成年
      子女之扶養費者，為一般常態事實，依舉證責任分配原則
　　　，就已按月給付子女扶養費之常態事實不負舉證之責。反
      之，未與未成年子女同居一處之母或父，抗辯已按期給付
      未成年子女之扶養費者，為變態事實，依舉證責任分配原
      則，自應就變態事實善盡舉證之責。查聲請人甲○○自幼即
      與聲請人乙○○之父母同住，自104年6月1日起與聲請人乙○○生活迄今，聲請人丁○○、丙○○原與相對人之父母同住，
      於國中畢業後分別自107年6月、109年6月搬至嘉義市與聲
      請人乙○○同住迄今等情，已如前述，並為相對人到庭所不
      爭執，則聲請人甲○○等3人與聲請人乙○○同住而由聲請人
      乙○○支付扶養費用，乃屬常態事實，就其已按月給付聲請
      人甲○○等3人扶養費之常態事實自不負舉證之責；準此，
      聲請人乙○○主張聲請人甲○○自104年6月1日起，聲請人丁○○、丙○○分別自107年6月1日起及109年6月1日起，均至110
      年5月31日止之期間，聲請人甲○○等3人均由其單獨照顧，
      並由其代為支付相對人應分擔部分，相對人自屬無法律上
      原因而受利益，致聲請人乙○○受有損害，聲請人乙○○依民
      法第179條前段不當得利之規定，請求相對人返還上開期
      間代為墊支之扶養費用，即屬有據。
   2、又聲請人乙○○雖未提出聲請人甲○○自104年6月1日起
　　　及聲請人丁○○、丙○○分別自107年6月1日起及109年6月1日
      起，均至110年5月31日止之期間，完整實際扶養費用支出
      單據憑證，然此關於未成年子女扶養費用之支出，究屬日
      常生活中食衣住行育樂等種種開銷，未留存單據，衡與常
      情無違，實難苛求聲請人乙○○應提出逐筆單據為憑，事實
      上亦有舉證之困難，更與父母扶養子女之本意不符；且依
      一般經驗法則，聲請人甲○○等3人於上開期間尚屬無工作
      能力，其等生活亟須仰賴家人予以悉心照料，並有食衣住
      行育樂等基本生活需要，而聲請人乙○○既與聲請人甲○○等
      3人同住，則其確有支出扶養費用，當屬無疑。另聲請人
      乙○○主張以行政院主計處公布之嘉義市104年度至108年度
      平均每人月消費支出，作為計算上開不當得利之基準，而
      上開金額乃係就各種支出項目及各縣市產業結構、城鄉差
      異、貧富差異為統計調查，應已包括扶養未成年子女所需
      之各項費用，解釋上自可作為扶養費用之計算標準，又審
      酌聲請人乙○○實際照顧聲請人甲○○等3人日常生活之勞力
      付出相較於相對人有額外的時間及精力、及斟酌行政院主
      計處公布之嘉義市104年度至108年度平均每人月消費支出
      分別為19,081元、20,361元、20,7
　　　30元、20,861元、21,417元及兩造之身分地位、其他生活
      負擔等情，認聲請人乙○○與相對人應負擔聲請人甲○○等3
      人於104年至110年間扶養費之金額，以上開104年度至108
      年度平均每人月消費支出分別為19,081元、20,361元
　　　、20,730元、20,861元、21,417元，作為聲請人甲○○等3
      人於本件請求區間104年至110年每月所需之扶養費數額
　　　，並由聲請人乙○○、相對人以1：1之比例平均分擔，當屬
      妥適。依此，相對人應給付聲請人乙○○所代墊之未成年子
      女扶養費用，茲分述如下：
 （1）聲請人甲○○部分：自104年6月1日起至110年5月31日止
　　　，共計749,042元【計算式：(19,081÷2×7)＋(20,361÷2×1
　　　2)＋(20,730÷2×12)＋(20,861÷2×12)＋(21,417÷2×12)＋
　　　(21,417÷2×12)＋(21,417÷2×5)=749,042，元以下4捨5入
　　　】。
 （2）聲請人丁○○部分：自107年6月1日起至110年5月31日止
　　　，共計383,560元【計算式：(20,861÷2×7)＋(21,417÷2×1
　　　2)＋(21,417÷2×12)＋(21,417÷2×5)=383,560，元以下4捨5
      入】。
 （3）聲請人丙○○部分：自109年6月1日起至110年5月31日止
　　　止，共計128,502元【計算式：(21,417÷2×7)＋(21,417÷2
　　　×5)=128,502，元以下4捨5入】。
 （4）上開合計1,261,104元（計算式：749,042＋383,560＋128
　　　,502=1,261,104）。
   3、再者，未與未成年子女同居一處之母或父，抗辯已按期給
      付未成年子女之扶養費者，為變態事實，依舉證責任分配
      原則，自應就變態事實善盡舉證之責，已如前述；查相對
      人於本院審理時雖抗辯其於前開期間分別有負擔聲請人甲○○、丁○○、丙○○之扶養費用143,085元、238,283元
　　　、82,221元，合計463,589元，並提出支出明細等為據（
　　　見本院卷第137、147、157、159頁），惟經聲請人等4人
      核對後，前開期間相對人負擔聲請人甲○○、丁○○、丙○○之
      扶養費用分別為137,235元、196,810元、4,137元
　　　，合計338,182元，經本院去函請相對人於文到10日內就
      上開聲請人等4人核算之金額表示意見，相對人逾期未表
      示意見，故本院以聲請人4人核算之338,182元作為相對人
      於前開期間支付聲請人甲○○等3人之扶養費用，又參以聲
      請人乙○○已表示同意自本件請求返還代墊扶養費之數額中
      扣抵，準此，聲請人乙○○得請求相對人返還代墊未成年子
      女扶養費之數額為922,922元（計算式：1,261,000
　　　-000,182＝922,922）。
   4、綜上，聲請人乙○○依民法第179條不當得利規定，請求
　　  相對人給付922,922元及自聲請狀繕本送達翌日（即110年
   　 9月3日，見本院卷第107頁）起至清償日止，按週年利率
  　　百分之5計算之利息，為有理由，應予准許；逾此部分，
  　　為無理由，應予駁回。
四、本件為裁定基礎之事證已臻明確，兩造其餘之攻擊防禦方法
　　及所用之證據，經審酌後，核與裁定結果不生影響，本院爰
　　不予贅述，附此敘明。
五、本件聲請一部有理由、一部無理由，裁定如主文。　　

中　　華　　民　　國　　110 　年　　12　　月　　22　　日
               家事法庭  法　　　官  黃仁勇
以上正本係照原本作成。
如對本裁定抗告，須於裁定送達後10日之不變期間內，向本院提
出抗告狀，並繳納抗告費新臺幣1,000元。
中　　華　　民　　國　　110 　年　　12　　月　　22　　日
                         書　記　官　黃郁萍